【裁判字號】    97,交上訴,922
【裁判日期】    970610
【裁判案由】    業務過失致死
【裁判全文】
臺灣高等法院臺中分院刑事判決       97年度交上訴字第922號
上  訴  人
即  被  告  甲○○
選任辯護人  林政德律師
上列上訴人因業務過失致死案件，不服臺灣彰化地方法院96年度
交訴字第151號中華民國97年3月19日第一審判決（起訴案號：臺
灣彰化地方法院檢察署96年度偵字第8911號），提起上訴，本院
判決如下：
    主  文
原判決撤銷。
甲○○從事業務之人，因業務上之過失致人於死，處有期徒刑陸
月，如易科罰金，以新臺幣壹仟元折算壹日。
    事  實
一、甲○○（起訴書誤載為「施豐村」，業經檢察官於原審當庭
    更正）為貨車司機，駕駛汽車送貨為其業務。於民國96年 7
    月24日上午10時30分許，駕駛車牌號碼B6-2328 號自用小貨
    車，沿彰化縣埔鹽鄉○○村○○路由西往東方向行駛，途經
    該路與大園路無號誌交岔路口，欲前往載運五金，其本應注
    意車前狀況，隨時採取必要之安全措施，又汽車駕駛人行經
    無號誌之交叉路口，應減速慢行，作隨時停車之準備，如同
    為直行車時，左方車應暫停讓右方車先行，在未劃設慢車道
    之雙向二車道行駛時，應在遵行車道內行駛，而當時係日間
    ，天氣晴朗，當地時速限制50公里，為平坦、乾燥、無缺陷
    之設有雙向禁止超車線柏油路面，又無障礙物，視距良好，
    並無不能注意之情事，竟疏於注意，貿然逆向通過該交叉路
    口。適戊○○酒後達於不能安全駕駛動力交通工具之程度（
    經警測定其呼氣後酒精濃度為每公升0.85毫克，已由檢察官
    另為不起訴處分確定），仍騎乘車牌號碼EXP-703 號輕型機
    車，沿大園路由南往北方向駛至，甲○○所駕駛之貨車因閃
    避不及，右前車頭乃與戊○○所騎乘之機車發生碰撞，戊○○當場人車倒地，受有頭臉部挫擦傷、胸部挫傷、左鎖骨骨
    折、血胸多處擦挫傷等傷害，經送醫後，延至96年 7月28日
    凌晨 1時許，因頭部外傷造成顱內出血死亡。甲○○於肇事
    後犯罪未被發覺前，主動向到場處理車禍有輔助偵查權之彰
    化縣警察局溪湖分局埔東派出所警員丙○○陳明係肇事者，
    自首並接受裁判。
  (二)案經彰化縣警察局溪湖分局報告及戊○○之弟乙○○訴由臺
    灣彰化地方法院檢察署檢察官偵查起訴。
    理  由
一、本案證據能力之說明：按被告以外之人於審判外之陳述，雖
    不符前四條（按指刑事訴訟法第一百五十九條之一至第一百
    五十九條之四）之規定，而經當事人於審判程序同意作為證
    據，法院審酌該言詞陳述或書面陳述作成之情況，認為適當
    者，亦得為證據」，又「當事人、代理人或辯護人於法院調
    查證據時，知有第一百五十九條第一項不得為證據之情形，
    而未於言詞辯論終結前聲明異議，視為有前項之同意」，刑
    事訴訟法第一百五十九條之五第一項、第二項亦有明文。本
    件被告就檢察官提出之證據之證據能力，均未於言詞辯論終
    結前聲明異議，且本院審酌該證據作成之情況，認為並無不
    當，則依上開說明，自視為同意作為證據，合先敘明。
二、訊據被告甲○○，固不否認於上開時、地駕駛貨車與戊○○
    騎乘機車發生交通事故，戊○○並因而受傷之事實，惟矢口
    否認有上揭業務過失致死犯行，辯稱：伊之貨車與戊○○之
    機車碰撞後，戊○○受傷，伊依戊○○之指示送他去溪湖道
    安醫院，但他兩度逃離醫院，不接受治療；他如果留在醫院
    好好治療，依臺灣的治療醫術，他應該不會死亡等語。被告
    選任辯護人亦為被告辯護稱：本件戊○○於96年 7月24日10
    時53分送至道安醫院急診轉住院治療，即作身體各種檢查，
    並有X光放射線報告，依道安醫院96年7月27日出具診斷證明
    書記載，並無「顱內出血」之情形；係96年 7月24日下午14
    時許，埔東派出所警員丙○○通知上訴人接受偵訊，並打電
    話至道安醫院欲找住院之戊○○，方得知戊○○不在醫院（
    未經醫師同意而擅自離去），警員丙○○即至戊○○住家將
    其載至派出所，當時其言語及行動正常，看不出有顱內出血
    之不正常狀況，但上訴人仍請警察將戊○○再送往道安醫院
    接受住院治療；而依卷內道安醫院7月24日下午5時護理記錄
    ，「D（指醫生）：…at5pm，…來本院求治，來時意識尚清
    醒，全身酒味，checkBP:136/ 68mmHg，L/s：36.5℃，…自
    訴有酒精性肝損害…」。由該護理記錄，可以證明當時車禍
    後已經過6 小時，戊○○意識清楚，血壓、體溫及言語均正
    常。如果有顱內出血，不可能有該護理結果，且連醫師都未
    診斷出顱內出血。至於全身酒味，是否於第一次送醫後，又
    擅自離開醫院回家酗酒所致，不無疑問；且依道安醫院7 月
    24日下午7時護理記錄，「D：at 7pm，護理人員巡房時，發
    現病人未請假即自行外出，告知 Dr. A: by order給予辦理
    逃離手續」，有此可知，道安醫院為防護自己之醫療責任，
    於7月24日下午7時，即確認病人戊○○逃離醫院，無法為其
    治療。戊○○既能自由行動逃離醫院返其家中，顯不可能有
    顱內出血之症狀，按病患自醫院逃離後，道安醫院已無法為
    戊○○可能有其他行為或遭遇負責，如果戊○○於逃離醫院
    返家後，又因可能碰撞頭部致顱內始出血，卻令上訴人負過
    失責任，有欠公平；況民法第217條第1項規定：「損害之發
    生或擴大，被害人與有過失者，法院得減輕賠償金額或免除
    之。」本案戊○○因車禍僅受傷之情況時，經送道安醫院治
    療，卻在尚無顱內出血之病狀下，兩次逃離醫院拒絕接受治
    療，若因其自己延誤治療或其他因素至顱內出血死亡，其對
    於受傷擴大發生死亡之結果，實應自負故意或重大過失責任
    ，依民法尚可免除賠償責任。刑法雖無類似規定，仍請斟酌
    其法理，減輕上訴人之刑責。再者，依衛生署彰化醫院函載
    明，手術中發現腦組織嚴重挫傷碎裂及出血，惟查自96年 7
    月24日上午10時30分發生車禍，距彰化醫院於96年7月25日6
    時30分開顱手術，計20小時，其間戊○○兩度逃離道安醫院
    ，如係因車禍致腦組織碎裂及出血，實不可能達成。因之本
    件交通事故，被告應僅負業務過失傷害罪責云云。經查：
  (一)被害人戊○○因本件交通事故當場人車倒地，受有頭臉部挫
    擦傷、胸部挫傷、左鎖骨骨折、血胸多處擦挫傷等傷害，經
    先後送溪湖道安醫院與行政院衛生署彰化醫院醫治後，延至
    96年7月28日凌晨1時許，因頭部外傷造成顱內出血死亡之事
    實，業經告訴人即被害人戊○○之弟乙○○於警詢、檢察官
    偵查中指述綦詳，復有卷附之道路交通事故現場圖與調查報
    告表、酒精測定紀錄表、道安醫院與行政院衛生署彰化醫院
    診斷證明書、道路交通事故現場與機車受損照片、勘驗筆錄
    、相驗屍體證明書、法醫檢驗報告書、屍體照片、臺灣省彰
    化縣區車輛行車事故鑑定委員會鑑定意見書在卷可證。
  (二)按汽車行駛時，駕駛人應注意車前狀況，隨時採取必要之安
    全措施；又汽車駕駛人行經無號誌之交叉路口，應減速慢行
    ，作隨時停車之準備；且汽車行駛至交叉路口，如同為直行
    車時，左方車應暫停讓右方車先行；另汽車在未劃設慢車道
    之雙向二車道行駛時，均應在遵行車道內行駛，道路交通安
    全規則第94條第3項、第93條第1項第2款、第102條第1項第2
    款、第97條第1項第1款分別定有明文。被告甲○○本應注意
    前揭規定，且依卷附道路交通事故調查報告表所示，當時係
    日間，天氣晴朗，當地時速限制50公里，為平坦、乾燥、無
    缺陷之設有雙向禁止超車線柏油路面，又無障礙物，視距良
    好，並無不能注意之情事，竟疏於注意，貿然逆向通過該交
    叉路口，致與酒後達於不能安全駕駛動力交通工具程度（經
    警測定其呼氣後酒精濃度為每公升0.85毫克，已由檢察官不
    起訴處分確定），仍騎乘車牌號碼EXP-703 號輕型機車之被
    害人戊○○發生碰撞，使戊○○當場人車倒地，受有上揭之
    傷害。被告應有過失甚明。雖本件被害人戊○○經警測定其
    呼氣後酒精濃度為每公升0.85毫克，不能安全駕駛仍騎乘機
    車，行經無號誌之交叉路口未減速慢行作隨時停車之準備，
    同為肇事原因而與有過失，然仍不能因被害人之過失，而解
    免被告之罪責。
  (三)被告與選任辯護人雖以前揭情詞置辯。然查，本件事故發生
    後，被害人戊○○於96年 7月24日上午10時53分經送至溪湖
    道安醫院急診，於當日上午11時11分由該院實施Ｘ光檢查，
    雖未發現有頭骨破裂情事（有道安醫院檢送之該院出院歷在
    卷可參）。惟當時距事故發生僅約40分鐘，在非大範圍嚴重
    破裂之情下，初步Ｘ光檢查未及發現，尚難據此即指被害人
    嗣後發生顱內出血症狀與本件事故無關。況被害人戊○○於
    本件事故發生後經送至道安醫院之初，即經檢查發現因本件
    事故致生有頭臉部（包括右耳與左前額）挫擦傷症狀，有道
    安醫院檢送之一般治療紀錄、與護理紀錄在卷可考。是縱被
    害人於本件事故發生被送至道安醫院後，曾逃離該院；然在
    查無其他積極證據，足資證明被害人戊○○於該逃離道安醫
    院期間，另發生有其他頭部再次遭外力劇烈撞擊之情下；被
    害人戊○○於翌日（即96年7月25日）上午6時30分經送行政
    院衛生署彰化醫院急診經診斷並實施緊急開顱手術，清除血
    腫及減壓，手術中發現之腦組織嚴重挫傷破裂及出血等症狀
    （有該院96年12月 5日彰醫病字第0960007284號函之說明與
    所檢附病歷紀錄在卷可稽），顯係肇因於本件事故發生之撞
    擊甚明，是本件被告上開過失駕駛行為，核與被害人之死亡
    間，具有相當因果關係。本件事證明確，被告過失致死犯行
    ，堪以認定。
三、按刑法上所謂業務，係指個人基於其社會地位繼續反覆所執
    行之事務，其主要部分之業務固不待論，即為完成主要業務
    所附隨之準備工作與輔助事務，亦應包括在內（最高法院七
    十一年臺上字第一五五○號判例意旨參照）。查被告甲○○
    以駕車送貨為業，此為其所自承，駕駛汽車為其主要業務。
    被告於事發當時即駕駛小貨車欲前往客戶處執行送貨之業務
    。則核被告所為，係犯刑法第二百七十六條第二項之業務過
    失致死罪。又查被告肇事後，在具有偵查犯罪權限之公務員
    發覺上開業務過失傷害犯行前，即先行報警，並於到場處理
    之彰化縣警察局溪湖分局埔東派出所員警丙○○詢問時，自
    首犯罪而接受裁判一節，業據被告於警詢中陳明在卷，並經
    證人丙○○於原審到庭結證綦詳，核與自首規定相符，依刑
    法第六十二條前段之規定減輕其刑。
四、原審對被告論罪科刑，固非無見。惟原審未及審酌本件事故
    發生後於本院審理期間，被告業已先行支付新臺幣60萬元之
    即期支票予被害人戊○○三名子女之特別代理人乙○○，且
    經乙○○簽收無訛（有支票、收據影本各一紙附卷可考）等
    犯後情狀，尚有未洽。被告執前詞提起上訴，指摘原判決不
    當，雖無理由；然原審判決既有上開未及審酌之情事，自應
    由本院予以撤銷改判。爰審酌被告並無前科素行良好，有臺
    灣高等法院被告前案紀錄表在卷可按，所犯已侵害他人生命
    法益，本件車禍與被害人同為肇事因素，至今雖尚未與被害
    人家屬達成和解，惟已賠償部分損害，復於本院審理中坦認
    肇事情事及其他一切情狀，量處如主文第二項所示之刑，並
    諭知易科罰金之折算標準，以資儆懲。
據上論斷，應依刑事訴訟法第369條第1項前段、第364條、第299
條第1項前段，刑法第276條第2項、第62條前段、第41條第1項前
段，刑法施行法第1條之1第1項、第2項前段，判決如主文。
本案經檢察官丁○○到庭執行職務。
中    華    民    國    97    年     6    月    10    日
            交通法庭  審判長法  官  陳  紀  綱
                            法  官  姚  勳  昌
                            法  官  張  智  雄
上列正本證明與原本無異。
如不服本判決應於收受送達後10日內向本院提出上訴狀，其未敘
述上訴之理由者並得於提起上訴後10日內向本院補提理由書（均
須按他造當事人之人數附繕本）。
                              書記官  謝  雅  惠
中    華    民    國    97    年     6    月    10    日
附錄本判決論罪法條：
刑法第276條
因過失致人於死者，處2年以下有期徒刑、拘役或2千元以下罰金
。
從事業務之人，因業務上之過失犯前項之罪者，處5年以下有期
徒刑或拘役，得併科3千元以下罰金。


司法院資訊處製作；財團法人民間司法改革基金會備份。
